【裁判字號】    89,台上,530
【裁判日期】    890127
【裁判案由】    偽造文書
【裁判全文】
最高法院刑事判決                                八十九年度台上字第五三○號
    上   訴   人  台灣高等法院台中分院檢察署檢察官
    上訴人即被告  甲○○
                  乙○○
右上訴人等因被告等偽造文書案件，不服台灣高等法院台中分院中華民國八十八年八
月三十一日第二審判決（八十七年度上訴字第二○六七、二○六八號，起訴案號：台
灣台中地方法院檢察署八十五年度偵字第三二三二、六五八一號），提起上訴，本院
判決如左：
    主  文
原判決撤銷，發回台灣高等法院台中分院。
甲○○之上訴駁回。
    理  由
一發回部分：
本件原判決引用第一審判決書記載之事實，認定上訴人即被告甲○○與上訴人即被告
乙○○係男女朋友關係，二人同居於台中市○區○○路一段五二九號三樓。甲○○圖
謀不法利益，以代客戶向銀行辦理申請信用卡，並抽取信用額度一成之佣金為其圖利
之方式，為向銀行證明客戶之財力，乃先將部分客戶提出之土地或建物所有權狀加以
影印，再將影本上所有權人欄及住所欄之資料塗掉後，復加以影印，以供無財力者證
明財力之用，而囑具有共同犯意聯絡之乙○○，於民國八十四年十一月間某日，在上
開租住處，將各二張之土地及建物所有權狀上空白之所有權人欄與住所欄，一次接續
填寫「朱天成」、「陳復祥」之名字，及「台中市○區○○里○○鄰○○街十一號」
、「台中市北區中達里十二鄰中海二巷三二號」之住址，變造後影印成如第一審判決
附表一所示六紙所有權狀待用，足生損害於朱天成及陳復祥與使地政機關核發之所有
權狀失其正確性。甲○○次又自行填寫如第一審判決附表二所示之所有權人及住址，
變造後亦影印待用，足生損害於李榮瑞、張茱迪、卓冠佑、陳世杰、陳意林、莊瑞基
等人及使地政機關核發之所有權狀失其正確性等情。因而就甲○○部分，維持第一審
論處其共同變造公文書，足以生損害於公眾及他人罪刑之判決，駁回其在第二審之上
訴，及就乙○○部分撤銷第一審判決，改判仍論以共同變造公文書，足以生損害於公
眾及他人罪刑。固非無見。惟查：(一)按行為人以單一行為之數個舉動接續進行，在犯
罪完畢以前，其各個舉動雖已與該罪之構成要件相符，但在行為人主觀上對於各個舉
動，不過為其犯罪之一部者，為接續犯。係以一行為侵害同一人之同一法益，固僅構
成一罪；但如就一次即可成罪之行為，以概括之意思反覆為之，對於同一性質（不限
於同一人）之法益，予以數次侵害者，則為連續數行為而犯同一罪名之連續犯，兩造
迥然不同，不容混淆。原判決引用第一審判決書記載之事實，認定甲○○與乙○○係
共同於第一審判決附表一、二所示之所有權狀影本上，空白之所有權人欄及住址欄分
別填寫朱天成、陳復祥、李榮瑞、張茱迪、卓冠佑、陳世杰、陳意林、莊瑞基等人姓
名及其之住址，而變造屬公文書性質之土地及建築物所有權狀多紙，足生損害於上開
個人及使地政機關核發之所有權狀失其正確性，倘屬非虛，則彼等變造每紙所有權狀
之行為均足構成一變造公文書罪，所變造之多紙所有權狀之被害人既有不同，所侵害
法益並非同一，實難認其多個變造公文書犯行，主觀上僅係其單一犯罪行為之一部舉
動，而祇論以一罪。原判決認定被告等所為係屬接續犯，而論科其罪刑，有判決適用
法則不當之違法。(二)原判決以甲○○為代客戶向銀行辦理申請信用卡圖利，圖能證明
客戶之財力，先將部分客戶提出之土地或建物所有權狀加以影印，併塗去影本上所有
權人欄及住所欄之資料後，重複影印，再自行或囑乙○○在第一審判決附表一、二所
示土地及建物所有權狀影本上空白之所有權人欄與住所欄填上朱天成等人之姓名、住
址，並影印備用。其受害之個人似係所有權狀遭影印變造冒用之真正所有權人；至朱
天成等人應係甲○○、乙○○欲向發卡銀行證明其財力之客戶，能否併認係本件變造
公文書之被害人﹖實非無疑。原判決事實引用第一審判決書之記載，認甲○○、乙○
○上開變造所有權狀影本之行為足生損害於朱天成等人，並未說明其理由，尚屬理由
未備。又，刑事法上之公文書係指公務員職務上所製作之文書而言。土地或建物所有
權狀，為地政機關公務員職務上所製作之公文書；被告等變造所有權狀影本之行為，
固亦足使地政機關核發之所有權狀失其正確性，應論以變造公文書罪。然該些所有權
狀究係何一公務機關所製作，判決書事實欄之記載，並未明白認定，自亦不足為適用
法令當否判斷之準據。(三)按刑事訴訟法第九十五條第一款規定：「訊問被告應先告知
犯罪嫌疑及所犯所有罪名。罪名經告知後，認為應變更者，應再告知。」此乃被告在
刑事訴訟法上應受告知之權利，為行使防禦權之前提，屬於人民依憲法第十六條所應
享有之訴訟基本權，旨在使被告能充分行使防禦權，以避免突襲性裁判之發生，而維
審判之公平。故法院如就起訴效力所及之事實，認為被告所犯罪名有所增加或變更，
即應於審判期日或之前踐行告知之程序；否則如於辯論終結後，逕行以新增或變更之
罪名，論處罪刑，即與上開規定不合，亦違背憲法第八條第一項所稱「非由法院依法
定程序不得審問處罰」之規定，實已剝奪被告所應享有憲法上正當法律程序之保障，
自應認該判決為違法。本件原審於八十八年八月十九日進行審判程序，其筆錄固記載
「審判長法官先對被告告知其犯罪之嫌疑及所犯所有罪名」，而於其下括弧內則註明
「詳如起訴書所載」（見原審卷第二七、三二頁）。但本件檢察官起訴書就甲○○、
乙○○變造所有權狀影本之行為，認係犯（行使）偽造私文書罪；原判決論以變造公
文書罪刑，未於審判期日告知此項變更之罪名，其程序之踐行尤與上開告知義務之
規定有悖，其判決為違背法令。檢察官及乙○○上訴意旨，分別指摘原判決違背法令
，尚非全無理由，應認原判決有撤銷發回更審之原因。原判決不另諭知無罪部分（甲
○○部分原判決係引用第一審判決書記載之理由），基於審判不可分之原則，併予發
回。
二駁回部分：
查第三審上訴書狀，應述上訴之理由，其未述者，得於提起上訴後十日內補提理
由書於原審法院，已逾上述期間，而於第三審法院未判決前仍未提出上訴理由書狀者
，第三審法院應以判決駁回之，刑事訴訟法第三百八十二條第一項、第三百九十五條
後段規定甚明。本件上訴人即被告甲○○因偽造文書案件，不服原審判決，於八十八
年九月二十日提起上訴，並未述上訴理由，迄今逾期已久，於本院未判決前仍未提
出，依上開規定其上訴自非合法，應予駁回。
據上論結，應依刑事訴訟法第三百九十五條後段、第三百九十七條、第四百零一條，
判決如主文。
中      華      民      國    八十九    年      一      月    二十七    日
                              最高法院刑事第六庭
                                  審判長法官  紀  俊  乾
                                        法官  楊  商  江
                                        法官  黃  正  興
                                        法官  陳  東  誥
                                        法官  張  春  福
      右正本證明與原本無異
                                              書  記  官
中      華      民      國    八十九    年      二      月      二      日


司法院資訊處製作；財團法人民間司法改革基金會備份。
